臺灣高等法院民事判決　　　　　　　　100年度上易字第810號
上　訴　人　溫福火　
被 上訴 人　葉步森　
上列當事人間請求損害賠償事件，上訴人對於中華民國100年6月
21日臺灣桃園地方法院100年度訴字第726號第一審判決提起上訴
，本院於100年11月8日言詞辯論終結，判決如下：
    主      文
上訴駁回。
第二審訴訟費用由上訴人負擔。
    事實及理由
一被上訴人主張：上訴人明知訴外人陳立群為有配偶之人，竟基
  於通姦之犯意，於民國98年9月至10月間某日，在桃園縣楊梅
  市○○○○道旁之汽車旅館，與陳立群發生性行為1次。陳立
  群為伊之配偶，上訴人上開行為，嚴重侵害伊權益並破壞伊之
  婚姻及家庭。致伊身心遭受極嚴重之打擊和傷害，無法繼續工
  作，亦無顏面對親友及家庭，痛苦難以言喻，受有非財產上損
  害新臺幣（下同）76萬元。爰依侵權行為損害賠償之法律關係
  ，求為命上訴人如數給付，及自刑事附帶民事訴訟起訴狀繕本
  送達翌日起加計法定遲延利息之判決。
  上訴人則以：伊確曾與陳立群發生性行為，惟此係被上訴人與
  陳立群設計之仙人跳，伊願意賠償被上訴人30萬元云云，資為
  抗辯。
二原審命上訴人給付30萬元，及自100年3月19日起加計法定遲延
  利息，駁回被上訴人其餘之請求。上訴人提起上訴，聲明：
  (一)原判決不利上訴人部分廢棄。
  (二)被上訴人在第一審之訴及其假執行之聲請均駁回。
  被上訴人則聲明：上訴駁回。
  （被上訴人就其原審敗訴部分，未據聲明不服而告確定）。
三被上訴人主張前揭上訴人與陳立群通姦之事實，經原審刑事庭
  以100年3月24日100年度壢簡字第259號刑事簡易判決判處「溫
  福火與有配偶之人相姦，處有期徒刑參月，如易科罰金，以新
  臺幣壹仟元折算壹日」確定，犯罪事實為「溫福火明知陳立群
  為葉步森之妻，係有配偶之人，詎仍基於相姦之不法犯意，自
  98年9月至10月間某日，在桃園縣楊梅市○○○○道旁之汽車
  旅館與陳立群為性交行為1次」等情，已據本院調閱該刑事卷
  宗審閱屬實，並有上開判決正本、陳立群之戶籍謄本上載「配
  偶葉步森」、上訴人撤回刑事第二審上訴之筆錄等在卷可參（
  原審卷第4-6頁、本院卷第74、95-97頁）。上訴人雖辯稱係遭
  被上訴人與陳立群設計之仙人跳云云。
  (一)上訴人於臺灣桃園地方法院檢察署（下稱桃園地檢署）99年
    度偵字第22312號檢察官訊問時，自承：「（從9月以後是否
    有發生性行為？）有，在9月接近10月間在楊梅交流道旁的
    汽車旅館……」等語，陳立群則證稱：「（98年9、10月間
    是否曾與溫在楊梅交流道附近汽車旅館發生性行為？）是，
    當時溫知道我沒有離過婚」云云。上訴人就刑事提起第二審
    上訴時，於原審刑事庭審理100年度簡上字第275號時自認：
    「（先前你在檢察官訊問時所為之陳述，是否都是出於你個
    人自由意志所為之陳述，沒有被其他人勉強？）我的話都是
    我自己講的，沒有被人勉強」、「（所以你確實有在九十八
    年九月底、十月初之某日，在楊梅交流道旁的汽車旅館，明
    知陳立群尚未離婚完畢，仍與之發生性行為？）是」、「對
    於檢察官起訴你明知陳立群為葉步森之妻子，兩人尚未離異
    ，仍係有配偶之人，你卻仍與之發生性關係，因為觸犯刑法
    239條後段相姦罪，有何意見？）我認罪。我要撤回上訴」
    等語（筆錄影本見本院卷第76-77、92-93頁）。顯然上訴人
    在刑事案件偵查、審理中均已承認被上訴人所主張之前揭相
    姦侵權行為。
  (二)上訴人於本院提出光碟一片，證明其確遭被上訴人與陳立群
    設計仙人跳云云。經當場播放錄音光碟，內容：「女：你一
    天到晚在算計人。男：今天人家沒有對不起我。女：你怎麼
    算計人，你一天到晚要叫人怎麼樣，叫我跟你合夥，合你個
    頭啊，合夥。男：合什麼，今天你講這個話。女：反正你最
    喜歡找人家，你去找別人，我沒有同意，你就找黑社會的來
    好了。男：我找黑社會，什麼黑社會，我跟你講這些話，是
    去年講的事情，你今天拿出來講，已經是熟的爛掉了。女：
    什麼叫熟得爛掉了，本來就是你講這個話。男：對啊，是我
    去年講的話。女：對啊。男：是我去年講的話」，陳立群到
    場證稱：「女聲是我的聲音，男聲是葉步森的聲音」等語（
    本院卷第33頁背面、第72頁）。然被上訴人主張：「上訴人
    所說的仙人跳是4年前的事情，我太太剛跟上訴人認識時，
    上訴人幾乎每天到我家糾纏我太太，我就告訴我太太，既然
    他有錢，我們就仙人跳，但不是這次的事情」云云（本院卷
    第29頁背面）。依上訴人於刑事案件偵查中之99年12月13日
    陳稱：「（是否在葉、陳婚姻關係存續中與陳發生性行為？
    ）有，從4年前到去年9月多，自從前案發生之後就沒有繼續
    發生性行為」等語（筆錄影本見本院卷第75-76頁），佐以
    陳立群於100年10月25日到場證稱：「（錄音光碟是）前年
    （按指98年）的事情」云云（本院卷第71-72頁）及錄音光
    碟「男：對啊，是我去年講的話。女：對啊。男：是我去年
    講的話」，顯然上訴人提出之錄音光碟係98年之錄音，錄音
    中葉步森稱係「去年講的話」即97年之事，陳立群亦稱「對
    啊」，則錄音光碟裡所稱仙人跳發生於97年，與本件發生於
    98年9、10月間之上訴人、陳立群通姦、相姦行為無涉。換
    言之，上訴人與陳立群之通姦、相姦行為發生自95年起至98
    年9、10月間，惟被上訴人本件請求非精神上損害僅限於最
    後一次之98年9、10月間之該次相姦行為，並不及於該次以
    外之相姦行為。陳立群雖又證稱：「（這次是你自己要去與
    溫福火發生關係，或是被上訴人要你去仙人跳？）是葉步森
    叫我去，不是我自己要去的」云云（本院卷第72頁），惟其
    另稱「（被上訴人是否曾經與你一起設計對上訴人仙人跳？
    ）98年或99年時被上訴人曾經這樣講，但我認為是害人，所
    以後來沒有這樣做」等語（本院卷第72頁），顯見陳立群非
    以設計仙人跳之意思與上訴人發生本次之通姦、相姦行為，
    則上訴人辯稱其於98年9、10月與陳立群之通姦、相姦行為
    係遭仙人跳云云，非屬可採。以上，上訴人提出之錄音光碟
    、陳立群之證言均難作為有利於上訴人認定之依據。
  (三)上訴人另就遭被上訴人仙人跳一事，提出恐嚇告訴，惟已經
    桃園地檢署以99年8月31日99年度偵字第807、4705號為不起
    訴處分確定，已據本院調閱該偵查卷宗審閱無訛，並有不起
    訴處分書附卷足憑（本院卷第39-40頁），益證上訴人辯稱
    遭仙人跳之恐嚇或恐嚇取財均屬不能證明。桃園地檢署99年
    度偵字第4705號偵查卷宗內雖有兩造和解書，上載：「本人
    葉步森日前委託陳登嵩及徐傳雄兩先生處理溫福火先生與陳
    立群外遇關係。經溫福火先生同意願以新台幣壹佰貳拾萬元
    整告慰，並保證日後不再和陳立群有任何關係存在……」云
    云（影本見本院卷第98頁），參酌上訴人與陳立群之相姦行
    為發生自95年起至98年9、10月間止，上訴人於恐嚇案件之
    告訴意旨略以：「被告葉步森因認其妻陳立群遭告訴人溫福
    火誘拐離家而心生不滿，竟夥同陳登嵩、徐傳雄等3人基於
    為自己不法所有之犯意聯絡……」（本院卷第39頁），顯然
    上述和解書係就上訴人與陳立群間之外遇關係、陳立群遭上
    訴人誘拐離家一事成立和解，與本件被上訴人主張發生於98
    年9、10月間之侵權行為無涉。陳立群復書寫訴狀（本院卷
    第83頁），上載：「葉步森到公司來恐嚇我叫我到法庭上不
    能說100年25日出庭不能亂講話如果說出就叫我再（在）台
    灣不能住也不能看小孩子所以法庭不敢講……」云云，惟查
    法院採用證言，應命證人到場以言詞陳述所知事實，或並須
    於訊問前，命其具結，始能就所為證言斟酌其能否採用，若
    證人僅提出書面並未經法院訊問者，自不得採為合法之憑證
    （最高法院84年度台上字第359號判決參照，見本院卷第95
    頁），陳立群上開訴狀所載內容未經本院訊問，自不得採為
    合法之證據。上開不起訴處分書、和解書、陳立群之訴狀仍
    難作為有利於上訴人認定之依據，上訴人辯稱其遭被上訴人
    設計仙人跳云云，非屬可採，被上訴人前揭上訴人與陳立群
    相姦侵權行為之主張，應認為實在。
  (四)按「因故意或過失不法侵害他人之權利者，負損害賠償責任
    ，故意以背於善良風俗之方法加損害於他人者亦同」、「不
    法侵害他人之身體、健康、名譽、自由、信用、隱私、貞操
    或不法侵害其他人格法益而情節重大者，被害人雖非財產上
    之損害，亦得請求賠償相當之金額」、「前二項規定，於不
    法侵害他人基於父、母、子、女或配偶關係之身分法益而情
    節重大者，準用之」，民法第184條第1項、第195條第1項、
    第3項分別定有明文。又依社會一般觀念，如明知為有夫之
    婦而與之通姦，不得謂非有以違背善良風俗之方法，加損害
    他人之故意，茍其夫確因此受有非財產上之損害，依前揭規
    定，自得請求賠償。良以婚姻係以夫妻之共同生活為其目的
    ，配偶應互相協力保持其共同生活之圓滿安全及幸福，而夫
    妻互守誠實，係確保其共同生活之圓滿安全及幸福之必要條
    件。故夫妻之一方如有與人通姦或相姦之行為，適足以破壞
    夫妻間之共同生活，此從公序良俗之觀點評價，自非法之所
    許。是為通姦或相姦之第三人，對該另一方之配偶自構成侵
    權行為，其受害一方之配偶得據為請求損害賠償，當可確認
    。上訴人與被上訴人配偶之通姦相姦行為既經認定，屬不法
    侵害被上訴人基於婚姻關係而享有之夫妻身分法益，令被上
    訴人精神上感受莫大痛苦，自屬情節重大，上訴人應負損害
    賠償責任。
  (五)被上訴人於結婚多年後逢此劇變，衡情其精神上所受痛苦斷
    非輕微，又被上訴人從事電子業月入3萬元，上訴人無業，
    有數筆土地，此有稅務電子閘門所得調件明細表在卷可稽，
    本院衡量兩造之身分、地位、經濟狀況（上訴人56歲、國中
    畢業；被上訴人59歲、高中畢業）、上訴人於原審自認願賠
    償30萬元（原審卷第20頁背面）等一切情狀，認原審認定被
    上訴人請求之精神慰撫金以30萬元為適當。
  (六)按「給付無確定期限者，債務人於債權人得請求給付時，經
    其催告而未為給付，自受催告時起，負遲延責任，其經債權
    人起訴而送達訴狀，或依督促程序送達支付命令，或為其他
    相類之行為者，與催告有同一之效力。」民法第229條第2項
    定有明文。本件附帶民事訴訟起訴狀繕本於100年3月18日送
    達予上訴人，有送達證書在卷可按（原審附民卷第8頁），
    則被上訴人請求法定遲延利息之起算日為100年3月19日。
四綜上所述，被上訴人依侵權行為損害賠償之法律關係，請求上
  訴人給付被上訴人30萬元，及自起訴狀繕本送達翌日即100年3
  月19日起至清償日止，按年息5%計算之利息，為有理由，原審
  命上訴人給付30萬元本息而為上訴人敗訴之判決，並依職權宣
  告假執行，並酌定相當擔保金為免為假執行之諭知。上訴意旨
  指摘原判決此部分不當，求予廢棄改判，為無理由，應予駁回
  。
五本件因事證已臻明確，兩造其餘攻擊、防禦方法及所為之立證
  ，經審酌後認與判決之結果不生若何影響，無庸再逐一予以論
  列，合併敘明。
據上論結，本件上訴人之上訴無理由，依民事訴訟法第449條第1
項、第78條判決如主文。
中    華    民    國   100    年    11    月    22    日
                     民事第十八庭
                        審判長法  官  湯美玉
                              法  官  李慈惠
                              法  官  胡宏文
正本係照原本作成。
不得上訴。
中    華    民    國   100    年    11    月    22    日
                              書記官  洪雪娥